【裁判字號】    94,訴,552
【裁判日期】    950502
【裁判案由】    給付買賣價金
【裁判全文】
臺灣彰化地方法院民事判決               94年度訴字第552號
    原      告  壬○○
                甲○○
                己○○
                丙○○
                丁○○
    兼上五人共同
    訴訟代理人  辛○○
    上  一  人
    訴訟代理人  陳隆律師
    複  代理人  林永貹律師
    被      告  子○○
    訴訟代理人  黃靖閔律師
    複  代理人  洪明儒律師
上列當事人間請求給付買賣價金事件，本院於民國95年4 月18日
言詞辯論終結，判決如下：
    主  文
被告應各別給付原告辛○○新臺幣陸拾貳萬捌仟佰捌拾陸元、
原告壬○○新臺幣陸拾貳萬捌仟佰捌拾陸元、原告甲○○新臺
幣柒拾萬陸仟玖佰拾元、原告己○○新臺幣肆拾柒萬壹仟貳
佰捌拾捌元、原告丙○○新臺幣玖拾肆萬肆仟壹佰肆拾陸元、原
告丁○○新臺幣貳拾萬伍仟陸佰肆拾肆元，及均自民國九十四
年九月十六日起至清償日止，按週年利率百分之五計算之利息。
訴訟費用由被告負擔。
本判決於原告辛○○、壬○○、甲○○、己○○、丙○○、丁○○分別以新臺幣貳拾萬玖仟元、貳拾萬玖仟元、貳拾萬陸仟元
、壹拾伍萬柒仟元、拾壹萬伍仟元、柒萬玖仟元為被告供擔保
後，得假執行；但被告如各以新臺幣陸拾貳萬捌仟佰捌拾陸元
、陸拾貳萬捌仟佰捌拾陸元、柒拾萬陸仟玖佰拾元、肆拾
柒萬壹仟貳佰捌拾捌元、玖拾肆萬肆仟壹佰肆拾陸元、貳拾萬
伍仟陸佰肆拾肆元分別為原告辛○○、壬○○、甲○○、己○○
、丙○○、丁○○供擔保後，得免為假執行。
    事實及理由
一、原告主張：原告與訴外人戊○○前於民國94年1 月31日共同
    與被告簽約不動產買賣契約書（下稱系爭契約書），以每坪
    新臺幣（下同）90,000元之價格，將原告與訴外人戊○○合
    資購買坐落彰化縣彰化市○○段阿夷小段381 、382 之11、
    382 之12、385 之2 、385 之32、385 之81、385 之84、38
    5 之86、382 之5 地號土地（其中382 之5 地號土地面積21
    7 平方公尺；下稱系爭土地）全部出售予被告，並就被告應
    各別給付原告與訴外人戊○○之土地價款，於系爭契約書附
    表即土地款付款預估表（下稱付款預估表）中約明。依系爭
    契約書第3 條第2 款約定，尾款126,847,000 元（即上開9
    筆土地總價款70% 部分）應由買方即被告以辦理銀行貸款方
    式付清，其付款方式依第4 條約定，即買方預定貸款126,84
    7,000 元抵付買賣價款，於扣除戊○○應分得部分後，雙方
    同意賣方會同戊○○向原貸銀行結清債務並取得債務塗銷證
    明書同時結清尾款。嗣上開9 筆土地均已過戶被告名下，且
    戊○○原貸抵押權塗銷及被告新貸抵押權設定均業於94年5
    月17日辦理完成，被告自有依約分別給付原告買賣尾款義務
    。詎被告卻以兩造間就系爭契約書第9 條第6 項約定關於戊○○應負責將系爭土地上之排水溝協助改道事宜尚未完成為
    由，拒絕給付有關系爭土地之價款計5,907,600 元（含戊○○應受分配部分），致原告實際領得之尾款價額皆不足約定
    價額，其不足之數額依序為628,386 元（辛○○）、628,38
    6 元（壬○○）、706,933 元（甲○○）、471,288 元（己○○）、944,146 元（丙○○）、235,644 元（丁○○）。
    然因原告與戊○○合夥購買之土地並非平均登記，戊○○為
    多數土地登記名義人，雙方為此始於系爭契約書第9 條第6
    項明定系爭土地上之排水溝問題應由戊○○單獨負責，若無
    法處理則扣除戊○○持有之面積，原告自始並未同意與戊○○共同負擔系爭土地排水溝之排除及扣款義務，事後亦未與
    被告達成協議共同負擔扣款之責任。故依系爭契約書第9 條
    第6 項之約定，系爭土地上之排水溝問題無法解決，應由戊○○應受分配款中扣除即可。又上開9 筆土地係原告與戊○○合夥出資購入並出賣予被告，系爭契約書所附之付款預估
    表已載明賣方7 人分別可得價款若干，給付價款明確可分，
    被告於給付定金及不爭執部分尾款時，皆係依付款預估表各
    別給付賣方7 人應得之金額，並非係總額給付再由賣方內部
    自行分配，且戊○○與原告利益衝突，原告認為不須賣方全
    體共同起訴。原告已於94年7 月11日委託律師寄發律師函催
    告被告給付不足之價款，然被告仍拒絕給付。為此爰依系爭
    契約約定，請求被告分別給付原告上開不足之價款及遲延利
    息等語。並聲明：如主文第1 項所示，及均陳明願供擔保請
    准宣告假執行。
二、被告以：依系爭契約書第7 條第2 項、第4 項之約定，原告
    對於本件買賣標的物負有保證及瑕疵擔保之責任，亦即須保
    證本件買賣土地並無溝渠行經，否則依系爭契約書第9 條第
    6 項約定，雙方合意扣除系爭土地之溝渠面積，被告無須支
    付該部分之買賣價金。經查系爭土地於買賣當時已作為排水
    溝之用，且上、下游排水路各連通現存之排水溝，被告為求
    慎重乃函請彰化縣政府等單位至現場履勘是否可逕行填平使
    用，彰化縣政府於會勘後以94年6 月14日府工水字第940108
    994 號函（下稱彰化縣政府覆函）表示：「原水路仍有排水
    使用，申請人及原地主不得填平及縮小斷面使用，且禁止將
    水排入鄰側灌溉溝，須保留原來水利使用，否則依法處分」
    等語。準此，系爭土地既為現存排水溝渠，原告並無法依買
    賣契約點交被告使用，自應依約負擔保之責，被告無須支付
    此部分買賣價金，且應由賣方7 人按比例扣款。況兩造前於
    94年5 月24日晚間已在益民開發建設股份有限公司（被告之
    父親所經營；下稱益民公司）達成協議，約定如現場勘查系
    爭土地確為排水溝渠，原告不得向被告請求此部分之買賣價
    金，則被告依約扣除此部分價金，自無不合。又契約之附表
    僅預估金額，保留尾款亦係開立賣方7 人之總額，賣方內部
    如何分配係賣方問題，被告僅需支付總額即可，且依契約意
    旨及土地登記情形觀之，並非賣方每個人就每筆土地皆有登
    記持分，故應由賣方7 人共同請求等語置辯。並聲明：原告
    之訴駁回，如受不利判決時，被告願供擔保請准免為假執行
    。
三、法院之判斷
  (一)兩造不爭執部分
  (1)原告與戊○○於94年1 月31日共同與被告簽約系爭契約書，
    將渠等合資購買之上開9 筆土地（含系爭土地）全部出售予
    被告，雙方並就被告應分配給付原告與戊○○之土地價款，
    於上開付款預估表中載明。
  (2)上開9 筆土地均已移轉登記予被告，且戊○○原貸抵押權塗
    銷及被告新貸抵押權設定均業於94年5 月17日辦理完成。
  (3)系爭土地面積為217 平方公尺，目前全部面積為排水溝所占
    用，尚未填平或改道，被告以賣方尚未履行系爭契約書第9
    條第6 項之約定為由，拒絕給付有關系爭土地之價金合計5,
    907,600 元（含戊○○應受分配部分），其中原告因此所受
    不足額之分配價款依序為628,386 元（辛○○）、628,386
    元（壬○○）、706,933 元（甲○○）、471,288 元（己○○）、944,146元（丙○○）、235,644 元（丁○○）。
  (4)對於系爭契約書暨付款預估表、登記清冊土地標示、地籍圖
    謄本、土地登記謄本、兩造律師函、系爭土地現場照片、彰
    化縣政府覆函、簽約時開立之尾款本票、系爭土地保留款支
    票等影本之真正不爭執。
  (二)兩造爭執部分
    原告主張被告應分別給付原告各人上開不足價款，被告則以
    前詞置辯。故本件應審究者為原告提起本訴，是否須由全體
    出賣人一同起訴始為適格？系爭土地上之排水溝無法填平時
    ，應如何扣款？即原告是否須與戊○○共同按分配比例負擔
    扣款義務？分述如下：
  (1)上開9 筆土地雖係由原告與戊○○合夥出資購買，並共同出
    售予被告，然簽約當時，原告與戊○○間及買賣雙方間已就
    賣方7 人應分配之價款製作付款預估表，將原告與戊○○於
    出售後各人所應得之價金載明，並約定買方應依據賣方出具
    之分配表由各共有人分別提領，且被告於給付定金及無爭執
    部分之尾款時，亦係按原告及戊○○各人名義給付或撥款，
    並非給付總額後再由原告與戊○○細分等情，為兩造所不爭
    ，並有系爭契約書暨付款預估表、簽約時開立之尾款本票影
    本為據。且證人戊○○亦證稱：渠等是共同出賣，所得以投
    資比例付款（依據契約書後附明細分配表），由被告各別給
    付，尾款也是依據比例要分配給渠等。系爭契約書所附付款
    預估表係依據賣方出資表計算所得，簽約時已告知被告應按
    付款預估表各別給付賣方7 人等語在卷。顯示系爭契約書所
    成立者，除係買賣雙方就上開9 筆土地所成立之買賣契約外
    ，亦係賣方7 人間就合夥之決算及利益分配之約定（參照民
    法第676 、677 條規定），並已獲被告同意而應依據付款預
    估表分別給付價款予賣方各人等情，堪可認定。準此，原告
    與戊○○應得之價款，於簽約時即已特定、明確而屬可分。
    是原告於未獲給付全部價款時，自得各別起訴請求，並無不
    可分而應由全體出賣人共同起訴始適格之情形。被告就此部
    分所述，尚有誤解。
  (2)系爭土地於買賣雙方訂約時，已屬排水溝之用途，故買賣雙
    方就此乃先於系爭契約書第7 條第2 項約定：「賣方保證本
    買賣土地並無提供法定空地、容積移轉及供埋設管線、溝渠
    、電力、排水、道路等行經本買賣土地。」等語，有系爭契
    約書影本可憑。此固為賣方之共同擔保責任，然因賣方7 人
    可得之價款已屬特定而可分，已如前述，故兩造及戊○○就
    有關系爭土地上之排水溝如何排除、日後若無法排除時，應
    如何扣款等節，乃另於系爭契約書第9 條第6 項約定：「於
    382-5 地號上之排水溝賣方戊○○應負責協助改道，賣方應
    於本契約成立後申請土地鑑界壹個月內處理完成，逾期雙方
    同意本筆土地面積自買賣契約內戊○○持有部分面積內扣除
    。」等語，此為買賣雙方於訂約時就如何扣款乙節所為之特
    別約定，兩造及戊○○自應受此特別約定之拘束。
  (3)證人即代書癸○○已證稱：系爭契約書是伊擬稿，他們簽訂
    契約時伊有在場，系爭契約書第9 條第6 項關於排水溝約定
    的部分，是由戊○○負責協助改道，如無法於期限內處理完
    成，則買賣土地面積要扣除戊○○的部分，簽約當時僅約定
    自戊○○的持有面積內扣除等語明確，另證人即本件買賣仲
    介人庚○○○亦證稱：伊係買賣雙方仲介人，簽約時伊有在
    場，系爭契約書第9 條第6 項的部分，是因為第7 條第2 項
    有約定如果賣方出賣的土地無法提供建築使用，或有排水、
    埋設管道等用途時，買受人就不買了，特約條款的第9 條是
    到後來協商的附帶條款，出賣人認為買賣土地是住宅區，可
    將排水溝填平作為建築使用，買受人認為只是買到水溝，且
    具有排水功能，賣方股東就共同約定全體負責這件事，推出
    戊○○代表他們作執行，並給戊○○遷移的時間，如逾期沒
    有辦法處理，由戊○○這邊扣款。並約定由被告申請會勘，
    以認定排水溝部分是否可以建築，1 個月內無法完成排水溝
    問題時，就是扣戊○○可得之價款等語甚詳，均核與證人即
    原告丁○○之女乙○○所述：簽約時伊有在場，簽約時有提
    到水溝的問題，水溝的部分如果沒有辦法解決，就由戊○○
    的價款來扣除，因為扣他持分的面積，所以所扣的價款也是
    戊○○可得的部分等語大致相符。足見兩造及戊○○於簽約
    時，已明白約定若系爭土地排水溝無法排除時，係由戊○○
    個人所得部分扣款甚明。斯時所以如此約定，應係戊○○為
    急於處分合資購買之土地以清償其原有貸款，且其主觀上自
    認系爭土地排水溝問題應可獨力處理，不致遭扣款，始信誓
    旦旦予以同意負責處理，並與兩造約定如無法處理時，願全
    部自其應分得部分扣除持分面積即全部自戊○○應分款項中
    扣款。戊○○事後於本院就有關此節雖稱：當初系爭契約書
    第9 條第6 項就系爭土地如無法處理時，係約定欲按7 人比
    例扣款，並非全部自伊扣除云云，然此部分因攸關其自身權
    益甚鉅，故其事後就此部分所為之證詞難免失真，而與當時
    之客觀情狀不符，實難採信。
  (4)被告另辯稱：兩造於94年5 月24日已在益民公司達成協議，
    約定如現場勘查系爭土地確為排水溝渠，原告同意按賣方7
    人比例扣款云云，然此為原告所否認。且證人即於94年5 月
    24日在益民公司現場參與協商之益民公司協理丑○○已證稱
    ：當初在益民公司爭執系爭土地是否為水溝，兩造意見不一
    ，雙方說先向主管機關查詢，若係水溝地欲如何扣款，伊無
    印象當時如何表示，當日地主全部均在場，若係水溝地欲如
    何扣款，當時並沒有講，地主與買方僅係欲確認是否水溝地
    而已等語明確，核與證人戊○○所述：事後在被告那邊協調
    ，並沒有談到應按何比例扣款等語相符。另證人乙○○亦證
    稱：後來於94年5 月24日已經過戶完畢，且土地銀行之貸款
    亦已核准，原告手上有賣方開立之全額本票，故要求在該日
    全部付清，惟被告堅持水溝之部分不付款，原告主張水溝之
    部分係戊○○之問題，跟原告無關，沒有達成任何協議等語
    綦詳。綜上所述，顯示兩造於94年5 月24日協商時，並未就
    如何扣款問題達成由原告與戊○○共同按比例扣款之協議。
  (5)證人癸○○、庚○○○就94年5 月24日協商情形雖分別證稱
    ：「後來他們就水溝部分有再做協商，因為系爭土地所有出
    賣人都有各自的持分，因此價金就依照個人的持分比例去扣
    除‧‧」、「如果不是可歸責於戊○○的事由致排水溝無法
    完成改道或填平，就應扣全體出賣人的款項，不是只從戊○○可得的價款中扣除‧‧；‧‧繼續就保留款的部分協商，
    如果水溝的問題還是沒有辦法排除，所有的出賣人都口頭同
    意不領取5,907,600 元的支票款‧‧」云云，然其所述與證
    人丑○○、戊○○、乙○○上開所述（有關94年5 月24日協
    商結果）並不相符，則證人癸○○、庚○○○就此部分所為
    之證詞，可信度已非無疑。況被告於94年5 月24日參與協調
    時，已同意就無爭執之尾款予以核撥，有爭執之系爭土地價
    款則暫予保留，並已開立系爭土地保留款全額支票交訴外人
    羅豐胤律師保管，則原告當時若已同意無法處理時願意與戊○○共同按比例扣款，被告於當時焉有未要求原告交還簽約
    時所開立之各人尾款本票（原告係暫交訴外人即土地銀行西
    臺中分行襄理楊宗賢保管，並載明未經兩造同意，不得將該
    本票交予任何一方）之理？故原告主張於94年5 月24日時，
    並未與被告達成協議同意共同扣款等情，尚非無據。至於證
    人即系爭契約書見證人羅豐胤律師並未實際參與系爭契約書
    約定條款之擬定，並不知悉系爭契約書第9 條第6 項約定之
    原意，復未參與兩造於94年5 月24日在益民公司之保留款協
    商事宜等情，已據證人羅豐胤到庭證述無誤，則其對於系爭
    土地約定如何扣款及協商結果為何乙節，均非親自與聞，僅
    係事後藉由被告及代書癸○○、仲介人庚○○○之轉述而知
    悉，應屬傳聞，尚難據為有利於被告之認定。
  (6)綜上所述，本件原告提起本訴並無當事人不適格問題，且系
    爭土地上排水溝無法填平或改道時，應係由戊○○個人部分
    全額扣款，原告無須與戊○○共同按分配比例負擔扣款義務
    等情，殆無疑義。
  (三)從而，原告依據系爭契約法律關係，請求被告分別給付原告
    辛○○628,386 元、壬○○628,386 元、甲○○706,933 元
    、己○○471,288 元、丙○○944,14 6元、丁○○235,644
    元，及均自起訴狀繕本送達之翌日即94年9 月16日起至清償
    日止，按週年利率百分之五計算之利息，核屬正當，應予准
    許。
四、原告及被告均陳明願供擔保請准宣告假執行及免為假執行，
    本院核無不合，爰分別酌定相當擔保金額准許之。
五、本件事證已臻明確，兩造其餘攻擊或防禦方法，經核與本件
    判決結果並無影響，毋庸一一論述，併予敘明。
六、訴訟費用負擔之依據：民事訴訟法第78條。
中    華    民    國    95    年    5     月    2     日
                     民事第二庭  法  官 陳連發
以上正本係照原本作成。
如對判決上訴，應於判決送達後20日內向本院提出上訴狀。
中    華    民    國    95    年    5     月    2     日
                                 書記官 彭月美


司法院資訊處製作；財團法人民間司法改革基金會備份。
